---
source: Rmd
title: Próximas etapas
teaching: 45
exercises: 45
---

```{r, include=FALSE}
```

::::::::::::::::::::::::::::::::::::: objetivos

- Introduzir o projeto do Biocondutor.
- Introduzir o conceito de contêineres de dados.
- Apresentar uma visão geral do `SummarizedExperiment`, o qual é amplamente utilizado em análises ômicas.

::::::::::::::::::::::::::::::::::::::::::::::::::

:::::::::::::::::::::::::::::::::::::::: perguntas

- O que é um `SummarizedExperiment`?
- O que é o Bioconductor?

::::::::::::::::::::::::::::::::::::::::::::::::::

## Próximos passos

```{r, echo=FALSE, message=FALSE}
library("tidyverse")
```

Os dados em bioinformática são muitas vezes complexos.  Para lidar com este problema, os programadores de
definem contentores de dados especializados (denominados de classes) que correspondem às propriedades dos dados que necessitam ser manipulados.

Este aspeto é fundamental para o projeto do **Bioconductor**[^Bioconductor] que utiliza a mesma **infraestrutura de dados central** em todos os pacotes. Esta estrutura contribuiu certamente para o sucesso do Bioconductor. Os programadores de pacotes do Bioconductor
são aconselhados a utilizar a infraestrutura existente para
proporcionar coerência, interoperabilidade e estabilidade ao projeto como um todo.

[^Bioconductor]: O [Bioconductor](https://www.bioconductor.org) foi iniciado por Robert Gentleman, um dos dois criadores da linguagem R. O Bioconductor fornece ferramentas dedicadas a análise de dados ômicos. O Bioconductor utiliza a linguagem de programação estatística R e tem o código e o desenvolvimento aberto.

Para ilustrar um contêiner de dados ômicos, apresentaremos a classe
`SummarizedExperiment`.

## SummarizedExperiment

A figura abaixo representa a anatomia da classe SummarizedExperiment.

```{r SE, echo=FALSE, out.width="80%"}
knitr::include_graphics("https://uclouvain-cbio.github.io/WSBIM1322/figs/SE.svg")
```

Os objectos da classe SummarizedExperiment contêm :

- **Um (ou mais) ensaio(s) ** contendo os dados ômicos quantitativos
  (por exemplo os dados de expressão gênica), armazenados como um objeto do tipo matriz. Variáveis (como genes, transcritos gênicos, proteínas etc.) são definidas ao longo das linhas e amostras ao longo das colunas.

- Um compartimento para **sample metadata** contém as co-variáveis da amostra, armazenada como `data. frame`. As linhas desta tabela representam amostras (as linhas correspondem exatamente às colunas
  dos dados de expressão gênica).

- Um compartimento para **sample metadata** contém as co-variáveis da amostra, armazenada como `data.frame`. As linhas desta estrutura de dados correspondem exatamente às linhas dos dados da expressão.

A natureza coordenada do `SummarizedExperiment` garante que
durante a manipulação dos dados, as dimensões dos diferentes compartimentos serão
sempre correspondentes (por exemplo as colunas nos dados de expressão e, em seguida, as linhas nos metadados da amostra, bem como as linhas nos dados de expressão e
metadados das variáveis) durante a manipulação dos dados. Por exemplo, se tivéssemos que
excluir uma amostra do ensaio, esta seria automaticamente removida
dos metadados da amostra na mesma operação.

Os compartimentos de metadados podem aumentar as co-variáveis adicionais
(colunas) sem afetar as outras estruturas.

### Criando um SummarizedExperiment

Para criar um `SummarizedExperiment`, vamos criar os
componentes individuais, por exemplo a matriz de contagem, a amostra e os
metadados dos genes de arquivos csv. Normalmente, é assim que os dados de RNA-Seq são
fornecidos (depois dos dados brutos terem sido processados).

```{r, echo=FALSE, message=FALSE}
rna <- read_csv("data/rnaseq.csv")

## matriz de contagem
counts <- rna %>%
  select(gene, sample, expression) %>%
  pivot_wider(names_from = sample,
              values_from = expression)

## converter para matriz e definir nomes de linhas
count_matrix <- counts %>% select(-gene) %>% as.matrix()
rownames(count_matrix) <- counts$gene

## anotação de amostras
sample_metadata <- rna %>%
  select(sample, organism, age, sex, infection, strain, time, tissue, mouse)

## remover redundância
sample_metadata <- unique(sample_metadata)

## anotação de genes
gene_metadata <- rna %>%
  select(gene, ENTREZID, product, ensembl_gene_id, external_synonym,
         chromosome_name, gene_biotype, phenotype_description,
         hsapiens_homolog_associated_gene_name)

# remover redundância
gene_metadata <- unique(gene_metadata)

## salvar aquivo para csv
write.csv(count_matrix, file = "data/count_matrix.csv")
write.csv(gene_metadata, file = "data/gene_metadata.csv", row.names = FALSE)
write.csv(sample_metadata, file = "data/sample_metadata.csv", row.names = FALSE)
```

- **Uma matriz de expressão**: carregamos a matriz de contagem, especificando que
  as primeiras colunas contêm nomes das linhas/genes, e convertemos o
  `data.frame` para uma `matriz`. Você pode baixá-lo [aqui](https://carpentries-incubator.github.io/bioc-intro/data/count_matrix.csv).

```{r}
count_matrix <- read.csv("data/count_matrix.csv",
                         row.names = 1) %>%
    as.matrix()

count_matrix[1:5, ]
dim(count_matrix)
```

- **Uma tabela que descreve as amostras**, disponível
  [aqui](https://carpentries-incubator.github.io/bioc-intro/data/sample_metadata.csv).

```{r}
sample_metadata <- read.csv("data/sample_metadata.csv")
sample_metadata
dim(sample_metadata)
```

- **Uma tabela que descreve os genes**, disponível
  [here](https://carpentries-incubator.github.io/bioc-intro/data/gene_metadata.csv).

```{r}
gene_metadata <- read.csv("data/gene_metadata.csv")
gene_metadata[1:10, 1:4]
dim(gene_metadata)
```

Vamos criar um `SummarizedExperiment` a partir destas tabelas:

- A matriz de contagem que será utilizada como **`ensaio`**

- A tabela que descreve as amostras será utilizada como compartimento para **sample
  metadata**

- A tabela que descreve os genes será utilizada como compartimento para **features (variáveis)
  metadata**

Para o fazer, podemos juntar as diferentes partes utilizando o construtor
`SummarizedExperiment`:

```{r, message=FALSE, warning=FALSE}
## BiocManager::install("SummarizedExperiment")
library("SummarizedExperiment")
```

Primeiro, certificamo-nos de que as amostras estão na mesma ordem na matriz de contagem
e na anotação da amostra, e o mesmo para os genes na matriz de contagem e na anotação dos genes.

```{r}
stopifnot(rownames(count_matrix) == gene_metadata$gene)
stopifnot(colnames(count_matrix) == sample_metadata$sample)
```

```{r}
se <- SummarizedExperiment(assays = list(counts = count_matrix),
                           colData = sample_metadata,
                           rowData = gene_metadata)
se
```

### Guardar dados

A exportação dos dados para uma spreadsheet, como fizemos num episódio anterior, tem
várias limitações, como as descritas no primeiro capítulo
(possíveis inconsistências com `,` e `.` para separadores decimais e
falta de definições de tipos de variáveis). Além disso, a exportação dos dados para uma spreadsheet
só é relevante para dados retangulares, tais como data.frames
e matrizes.

Uma forma mais geral de guardar dados, que é específica do R e é
garantida para funcionar em qualquer sistema operativo, é utilizar a função `saveRDS`. Guardar objetos como este irá gerar uma representação binária
no disco (usando a extensão de arquivo `rds` aqui), que
pode ser carregada de volta para o R usando a função `readRDS`.

```{r, eval=FALSE}
saveRDS(se, file = "data_output/se.rds")
rm(se)
se <- readRDS("data_output/se.rds")
head(se)
```

Para concluir, quando se trata de salvar dados do R que serão carregados novamente no R, salvar e carregar com `saveRDS` e `readRDS` é a abordagem preferida. Se os dados tabulares tiverem de ser partilhados com alguém
que não utilize o R, então a exportação para spreadsheet baseada em texto é uma
boa alternativa.

Utilizando esta estrutura de dados, podemos acessar a matriz de expressão com
a função `assay`:

```{r}
head(assay(se))
dim(assay(se))
```

Podemos acessar aos metadados da amostra utilizando a função `colData`:

```{r}
colData(se)
dim(colData(se))
```

Também podemos aceder aos metadados da caraterística utilizando a função `rowData`:

```{r}
head(rowData(se))
dim(rowData(se))
```

### Subconjunto de um SummarizedExperiment

SummarizedExperiment pode ser subconjunto tal como os data frames, com
números ou com caracteres lógicos.

Abaixo, criamos uma nova instância da classe SummarizedExperiment que contém apenas as 5 primeiras variáveis para as 3 primeiras amostras.

```{r}
se1 <- se[1:5, 1:3]
se1
```

```{r}
colData(se1)
rowData(se1)
```

Também podemos utilizar a função `colData()` para fazer um subconjunto de algo dos metadados da amostra ou a função `rowData()` para fazer um subconjunto de algo dos metadados da caraterística
.  Por exemplo, aqui mantemos apenas os miRNAs e as amostras não infectadas
:

```{r}
se1 <- se[rowData(se)$gene_biotype == "miRNA",
          colData(se)$infection == "NonInfected"]
se1
assay(se1)
colData(se1)
rowData(se1)
```

<!--Para o exercício a seguir, você deve fazer download do objeto SE.rda
(que contém o objeto `se`) e abrir o arquivo usando a função 'load()'
função.-->

<!-- ```{r, eval = FALSE, echo = FALSE} -->

<!-- download.file(url = "https://raw.githubusercontent.com/UCLouvain-CBIO/bioinfo-training-01-intro-r/master/data/SE.rda", -->

<!--               destfile = "data/SE.rda") -->

<!-- load("data/SE.rda") -->

<!-- ``` -->

::::::::::::::::::::::::::::::::::::::: challenge

## Challenge

Extraia os níveis de expressão genética dos 3 primeiros genes nas amostras
no tempo 0 e no tempo 8.

::::::::::::::: Resposta

## Resposta

```{r, purl=FALSE}
assay(se)[1:3, colData(se)$time != 4]

# Equivalente a
assay(se)[1:3, colData(se)$time == 0 | colData(se)$time == 8]
```

:::::::::::::::::::::::::

::::::::::::::::::::::::::::::::::::::::::::::::::

::::::::::::::::::::::::::::::::::::::: Desafio

## Desafio

Verifique se obtém os mesmos valores utilizando a tabela `rna` longa.

::::::::::::::: Resposta

## Resposta

```{r, purl=FALSE}
rna |>
    filter(gene %in% c("Asl", "Apod", "Cyd2d22")) |>
    filter(time != 4) |> select(expression)
```

:::::::::::::::::::::::::

::::::::::::::::::::::::::::::::::::::::::::::::::

A tabela longa e o `SummarizedExperiment` contêm as mesmas informações
, mas são simplesmente estruturados de forma diferente. Cada abordagem tem as suas
próprias vantagens: a primeira adequa-se bem aos pacotes `tidyverse`,
enquanto a segunda é a estrutura preferida para muitas etapas de processamento bioinformático e
estatístico. Por exemplo, uma análise típica de RNA-Seq utilizando
o pacote `DESeq2`.

#### Adicionar variáveis aos metadados

Também podemos adicionar informações aos metadados.
Suponhamos que se pretende acrescentar o local onde as amostras foram recolhidas...

```{r}
colData(se)$center <- rep("University of Illinois", nrow(colData(se)))
colData(se)
```

Isto ilustra que as ranhuras de metadados podem crescer indefinidamente sem
afetar as outras estruturas!

### tidySummarizedExperiment

Você deve estar se perguntando, podemos usar comandos tidyverse para interagir com objectos
`SummarizedExperiment`? A resposta é sim, podemos fazê-lo com o pacote
`tidySummarizedExperiment`.

Lembre-se do aspeto do nosso objeto SummarizedExperiment:

```{r, message=FALSE}
se
```

Carregue `tidySummarizedExperiment` e depois dê uma olhada no objeto `se`
novamente.

```{r, message=FALSE}
#BiocManager::install("tidySummarizedExperiment")
library("tidySummarizedExperiment")

se
```

Continua a ser um objeto `SummarizedExperiment`, por isso mantém a estrutura eficiente, mas agora podemos vê-lo como um tibble. Repare que na primeira linha do output diz isto: 
`SummarizedExperiment`\-`tibble`
abstraction. Também podemos ver na segunda linha do output o
número de transcrições e amostras.

Se quisermos, podemos reverter para a visualização padrão do `SummarizedExperiment`.

```{r}
options("restore_SummarizedExperiment_show" = TRUE)
se
```

Mas aqui utilizamos a visualização do tibble.

```{r}
options("restore_SummarizedExperiment_show" = FALSE)
se
```

Agora podemos usar comandos do tidyverse para interagir com o objeto
`SummarizedExperiment`.

Podemos utilizar `filter` para filtrar as linhas utilizando uma condição, por exemplo, para visualizar
todas as linhas de uma amostra.

```{r}
se %>% filter(.sample == "GSM2545336")
```

Podemos utilizar `select` para especificar as colunas que pretendemos visualizar.

```{r}
se %>% select(.sample)
```

Podemos utilizar `mutate` para adicionar informações dos metadados.

```{r}
se %>%% mutate(center = "Heidelberg University")
```

Também podemos combinar comandos com o pipe do tidyverse `%>%`. Por exemplo, poderíamos combinar `group_by` e `summarise` para obter o total de contagens para cada amostra.

```{r}
se %>%
    group_by(.sample) %>%
    summarise(total_counts=sum(counts))
```

Podemos tratar o objeto SummarizedExperiment como um `tibble` comum para plotagem.

Aqui traçamos a distribuição das contagens por amostra.

```{r tidySE-plot}
se %>%
    ggplot(aes(counts + 1, group=.sample, color=infection)) +
    geom_density() +
    scale_x_log10() +
    theme_bw()
```

Para mais informações sobre o tidySummarizedExperiment, consulte o website do pacote
[here](https://stemangiola.github.io/tidySummarizedExperiment/).

**Mensagem para levar para casa**

- O `SummarizedExperiment` representa uma forma eficiente de armazenar e
  tratar dados ômicos.

- São utilizados em muitos pacotes do Bioconductor.

Se seguir a próxima formação centrada na análise de sequências de RNA, aprenderá a utilizar o pacote Bioconductor `DESeq2` para efetuar algumas análises de expressão diferencial.  Toda a análise do pacote `DESeq2`
é tratada num `SummarizedExperiment`.

:::::::::::::::::::::::::::::::::::::::: keypoints

- O Bioconductor é um projeto que fornece apoio e pacotes para a
  compreensão de dados biológicos de elevado rendimento.
- Um `SummarizedExperiment` é um tipo de objeto útil para armazenar e
  gerir dados ómicos de elevado rendimento.

::::::::::::::::::::::::::::::::::::::::::::::::::
